【裁判字號】    97,訴,1720
【裁判日期】    990204
【裁判案由】    給付工程款
【裁判全文】
臺灣臺南地方法院民事判決              97年度訴字第1720號
原      告  穆燕忠即東展電業工程行
訴訟代理人  蔡淑文律師
被      告  丙○○
訴訟代理人  林金宗律師
上列當事人間請求給付工程款事件，經本院於民國99年1月21日
言詞辯論終結，判決如下：
    主  文
被告應給付原告新台幣貳佰參拾伍萬捌仟元及自民國97年12月4
日起至清償日止，按週年利率百分之五計算之利息。
訴訟費用新台幣貳萬肆仟參佰陸拾肆元由被告負擔。
本判決於原告以新台幣柒拾捌萬陸仟元為被告供擔保後，得假執
行。但被告如於執行標的物拍定、變賣前以新臺幣貳佰參拾伍萬
捌仟元，為原告預供擔保，得免為假執行。
    事實及理由
一、原告主張：
（一）被告與原告於民國97年3月14日簽立工程合約，由原告承
      包施作「和順寮農場區段徵收公共工程路燈工程」（以下
      簡稱系爭工程），約定工程總價含營業稅共計新台幣（以
      下同）250萬元，並應台南市政府要求，追加要求原告購
      買燈具、燈泡共30組，價金258,000元，交付台南市政府
      ，故含追加工程款，合計被告應付2,758,000元。被告開
      立二張支票予原告作為給付，除40萬元經兌領外，80萬元
      退票，餘款均未獲給付。爰提出估價單、發票、支票及退
      票理由單二紙為證，並依合約關係、票據請求權，提起本
      件訴訟，請求被告給付工程款2,358,000元。
（二）被告撤銷意思表示及保固範圍之主張均不可採：
    1.按意思表示之銷撤，依民法第88條須非由表意人自己之過
      失者為限，而民法第92條受詐欺者，應就受詐欺之事實負
      舉證責任，合先敘明。被告以「估價單」之施工屬原告與
      亦慶公司工程合約之保固範圍，被告受詐欺，意思表示錯
      誤而撤銷之。惟被告迄未舉證如何受有詐欺，況依民法第
      88條規定「但以其錯誤或不知事情非由表意人自己之過失
      為限。」被告自承「丙○○及其他三位股東投資資金，請
      亦慶公司出名標得南市政府的和順寮工程…」，則亦慶僅
      出名，被告反為實際出資者，本工程之施作是否尚應另支
      付工程款，或屬保固範圍，被告推諉不知，難謂無過失，
      自不得主張撤銷權。且被告自稱為亦慶營造有限公司（以
      下簡稱亦慶公司）之股東，工程又是被告轉介，被告與亦
      慶公司又簽立有工程款發放同意書，則原告與亦慶公司之
      契約關係及保固範圍，被告又稱不知情，前後矛盾，已難
      憑採。又依被告提出工程款發放同意書，被告顯應可分配
      台南市政府撥放之工程款，基於自身利益才另委原告施作
      以符合市政府之要求，並非受有詐騙。
    2.況本件工程根本非屬與亦慶公司原工程之「保固」範圍，
      被告混淆視聽，過河拆橋，意在抵賴。依鈞院函詢台南市
      政府，工程在94年1月21日即驗收合格，但遲至97年6月19
      日才送電，並由主管機關接管。顯見94年元月21日工程之
      硬體均完工，才能驗收合格，原告之施工責任完竣，但未
      有電力，設施完成卻面臨未能啟用之窘境，為因應亦慶公
      司與台南市府之協商，原告乃同意保固限於「正常損壞下
      」負責修復，有被告提出之切結書可稽。況原告與第三人
      亦慶公司之契約約定，係原告與第三人間之債權、債務關
      係，被告亦無持以代為主張或作為自己抗辯毋需付款之權
      源。
    3.經過漫長時間的閒置，陸續有硬體設施遭竊或人為破壞，
      原告為亦慶公司施作之開關基座48處（見被告提出之承攬
      合約書工程明細表），此次被告委原告安裝者有40處（見
      兩造之估價單），幾近全數，豈可能屬保固範圍。況依原
      告於98年3月5日提出之有關遭竊、破壞之報案三聯單、亦
      慶公司函臺南市政府、臺南市政府之覆函及東展電業工程
      行函亦慶公司之來往函件，足稽工程係因事後遭人為破壞
      而致不完善。亦慶公司及原告自始即表明為人為破壞，原
      告重新承作非屬與亦慶公司之保固範圍。
    4.本次鈞院函詢台南市政府，該府函覆「其路燈及號誌工程
      完成驗收前是否有無遭竊或破壞？經查本工程完成驗收前
      並未接獲亦慶營造有限公司向本府反應相關情事，故該部
      份請逕向亦慶公司查詢。」，惟與亦慶公司提供之函文相
      悖，該府之函覆顯因係自己為業主故意推卸、敷衍，不足
      為憑。
（三）被告抵銷之抗辯不足採：
    1.被告未提出具體實證，其前後提出之計算式、金額互相矛
      盾，其98年2月17日書狀被證11表列原告已領 25,284,272
      元，但被證9之總結算表列東展領22,626,794元，但5月26
      日書狀又主張原告已領24,528,272元，莫衷一是，難以採
      信。另於書狀表示74期之後被告亦均領取全部工程款完畢
      ，但又表列亦慶公司未付款6,050,260元，前後矛盾。
    2.被告既自承為工程資金之提供者，亦慶公司只收管理費，
      則利潤應由被告等金主共享，被告卻又主張亦慶公司雖未
      付原告工程款，被告仍得向原告收取佣金，豈合情理？
    3.被告主張抵銷，應舉證有佣金合意外，且舉證內容並需令
      人相信何以佣金係按可領而非已領工程或部份工程款計算
      。又依被告之主張，介紹費自94年之前即積欠，何以迄97
      年原告訴追工程款始提出，顯不合理，且公司豈有容令股
      東可坐領5、6百萬元之佣金之可能。
    4.被告主張抵銷之債權似有超領工程款79萬餘元及另介紹費
      542萬餘元兩筆云云，原告否認之。況原告若超領亦慶公
      司發放之工程款79萬餘元，應屬亦慶公司訴求不當得利之
      另一問題，何以被告得代位主張，被告有何權源，均未見
      舉證，不得據以主張抵銷。
    5.被告均未能舉證兩造約定佣金係按每期工程款21.92％計
      算，退萬步而言，縱被告所言，已收取部份佣金（或回扣
      ），但何以證明除此以外，原告仍有繼續付款之義務，或
      原告只侷限部份期別得收取佣金。故被告未能證明有4百
      多萬元佣金債權。
（四）爰聲明：
    1.被告應給付原告新台幣2,358,000元並自本支付命令送達
      翌日（97年12月4日）起至清償日止按年息百分之五計算
      之利息。
    2.訴訟費用由被告負擔。
    3.願供擔保請准假執行之宣告。
二、被告則以：
（一）「路燈」、「交通號誌」工程係存在於原告與訴外人亦慶
      公司間：
      被告曾於90年間介紹原告轉包訴外人亦慶營造有限公司向
      台南市政府承攬之和順寮農場區段徵收公共工程中之「路
      燈」、「交通號誌」工程，契約金額29,122,446元，此有
      原告與亦慶公司之工程契約書一份可稽。足證，「路燈」
      、「交通號誌」工程係存在於原告與訴外人亦慶公司間，
      從而，原告向被告請求工程款，顯屬無據。
（二）關於40萬元代墊款，係因錯誤、詐欺而交付，嗣後已經撤
      銷：
    1.原告刻意誤導被告訴外人亦慶公司不付工程款，並刻意隱
      瞞切結書之事，使被告陷於錯誤，而為訴外人亦慶公司代
      墊款項，被告已撤銷付款意思表示：
      原告向被告表示，訴外人亦慶公司不願意付工程款，而被
      告亦為投資亦慶公司承攬和順寮農場區段徵收公共工程之
      股東，因怕工程遲延，台南市政府驗收不過，影響亦慶公
      司領回台南市政府發回保固款之時程，且若亦慶公司故意
      不付工程款亦屬無理。因此，乃自作主張代墊120萬元給
      原告，並以被告之陽信銀行支票支付，97年6月30日到期
      40萬元，97年9月15日到期80萬元，其中，40萬元部分已
      兌現，但另一張80萬元支票兌現前，被告發現原告刻意以
      亦慶公司不付款誤導被告，且刻意隱瞞曾出具切結書給亦
      慶公司之事，所以亦慶公司才不付款。因被告係因原告刻
      意誤導與隱瞞有書立切結書之事，始代亦慶公司付款，故
      顯係因原告詐欺而生之錯誤，且亦慶公司根本就不願意付
      款，被告自無代付款之可能與必要。故被告已依民法第92
      條規定，於97年10月21日以台南新南郵局579號存證信函
      撤銷付款之意思表示，並請原告將已領到40萬元及未兌現
      之80萬元支票（陽信銀行票號AD0000000）返還給被告，
      此有台南新南郵局579號存證信函一份可稽（被證3號）。
      因此，被告根本就未請原告施工，亦無付款之義務。
    2.被告以合夥股東基於協助亦慶公司之立場，以為亦慶公司
      有付款義務，始開立支票代墊款項：
      被告於92年2月依股東協議處理未完成工程及協助工地主
      任管理工程事宜，因台南市政府工程款常因故延誤發放，
      是故被告偶有代墊小包商工程款或薪工資以利工程進行，
      所代墊工程款再依股東協議之工程款發放協議書於工程款
      發放時取回，有同意書一份可稽（被證8號），被告不明
      原告所切結「路燈工程」送電完成之施工及接管手續所應
      負起之責任義務，誤以為亦慶公司本有付款義務，代墊款
      項應於日後與四位股東會帳後可取回，故於原告之施工估
      價單簽名而先代支付部分款項，然於得知台南市○○○○○路燈工程」未完成工程為承包施工者應盡未完成之施作
      義務，故並未發放原告切結書所應施做之保固工程款後，
      被告以電話通知要求原告退回所墊付之款項及未兌現之支
      票，然原告卻強詞奪理推諉責任而惡意使該支票跳票，被
      告後於97年10月21日以存證信函通知原告表示原告本應負
      責將工程完工及保固，被告及亦慶公司實無付款之義務。
（三）關於系爭和順寮工程是否已完工，應由何人承擔危險負擔
      ：
    1.原告施作之「路燈」、「交通號誌」工程，須經送電測試
      無瑕疵後，始可稱為驗收完成，才能交付給亦慶公司：
      原告雖於94年間施工完畢，但因台電公司尚未完成送電，
      因此，最後之驗收程序，尚待送電後，始能確認原告是否
      確實有施作之瑕疵，故未送電驗收，不能稱為已完成工作
      ，因此，台南市政府遲未辦理接管。因原告未完成路燈送
      電接管，在「接管」前原告所施作之路燈、號誌遭竊或破
      壞，依民法第373條、374條關於危險負擔之規定，自應由
      原告承擔損失：原告於94年5月9日提出切結書給亦慶營造
      有限公司載明：「茲本工程行承包「台南市和順寮農場區
      段徵收公共工程」路燈及號誌等工程，…有關路燈、號誌
      工程因腹地廣大，台電未能及時完成配電工程，以致路燈
      工程未能完成送電程序，本行會配合台電配電完成後，負
      責辦理送電手續並於保固期間內在正常損壞下負責修復，
      唯恐口說無憑，特立此書。此致亦慶營造有限公司。」等
      語（見被證2號），與原告於98年9月4日準備書狀中第二3
      ：「…但未有電力，設施完成卻面臨未能啟用之窘境，為
      因應亦慶公司與台南市府之協商，原告乃同意保固限於「
      正常損壞下」負責修復，有被告提出之切結書可稽。」相
      吻合，足證，原告確實有出具切結書，原告既然知道在「
      路燈、號誌工程」完工「交接」給台南市政府後，要負保
      固之責，在送電「交接」給台南市政府前，危險負擔既然
      尚未移轉（民法第373條、374條請參照），自應由原告承
      擔「交接」前之危險。訴外人亦慶公司及台南市政府自不
      可能在送電前「接管」，故於96年8月7日通知亦慶公司：
      「有關本市和順寮農場區段徵收公共工程之路燈工程接電
      乙案，請依貴公司94年5月9日亦管字第00083號函所送切
      結書辦理「送電」完成「接管」手續」。並於96年12月28
      日再次通知亦慶公司：「有關貴公司承攬之本市和順寮農
      場區段徵收公共工程，請儘速完成水銀燈修復及送電事宜
      ，否則保固期屆滿將影響該工程保固金之退還時程。」，
      台南市政府既分別於96年8月7日及96年12月28日發文給「
      亦慶公司」要求依切結書內容辦理送電完成接管手續，「
      亦慶公司」於是於97年5月30日發文通知原告，應完成所
      切結之「路燈工程」未完成工程及「路燈、號誌工程」保
      固工程，此有被證7號可證，足證，因原告尚未完成路燈
      送電接管，台南市政府既未「接管」，在「接管」前原告
      所施作之路燈、號誌遭竊或破壞，依民法第373、374條關
      於危險負擔之規定，自應由原告承擔損失。
    2.原告確實未完成「路燈工程」未完成工程及「路燈、號誌
      工程」保固工程：
      (1)保固期自94年1月21日起至97年1月20日止，期間「和順
        寮工程」中之「路燈工程」因發生電纜線遭竊，台南市
        政府於96年8月7日發文給亦慶公司要求履行辦理送電完
        成之施工及接管手續，亦慶公司於是亦依程序於97 年5
        月30日發文通知原告完成所切結之「路燈工程」未完成
        工程及「路燈、號誌工程」保固工程，此外同時通知被
        告完成道路、污水、下水道工程保固事宜，原告顯然並
        未完成路燈工程。
      (2)另依原告與「亦慶公司」簽立之工程合約約定：第8條
        、保留款給付辦法：甲方（指亦慶公司）已向甲方業主
        （指台南市政府）請領得保留款。（說明：但台南市政
        府並無發放該款。）第9條、不依合格施工或驗收不合
        格不付款。且原告提出94年5月9日切結書給「亦慶公司
        」，是因為台南市政府認定為承包施工者應盡未完成之
        施做義務。因原告並未完成路燈工程，但原告卻已領取
        保留款30萬元，並超領工程款79萬7216元，已如前述，
        故原告自應將路燈工程完工，並承受未完工前之一切不
        利益（包括路燈零件遭竊等），故原告既未完工卻已領
        完款項，亦慶公司要求完成路燈工程，原告卻要求再次
        請領款項，顯無所據。
      (3)從原告所提出之97年3月4日估價單觀之，修復工資達50
        萬元，可證，原告所請求之款項確實是所施作之路燈、
        號誌遭竊或破壞所恢復之工程。
    3.據台南市政府98年5月21日回覆給鈞院南市工土字第
      09800450720號函附件「台南市和順寮農場區段徵收公共
      工程接管會勘記錄」（94年4月21日上午9點30分）：「單
      位補充意見：建設局：路燈部分：一、本工程路燈尚未完
      成送電手續，俟台電完成路燈外線工程後，請包商自台電
      公司報請峻工。二、俟路燈送電手續完成後，本局派員點
      交。並依保固切結辦理」，此有台南市政府98年5月21 日
      回覆給鈞院南市工土字第09800450720號函之附件可稽（
      被證14號），足證，路燈送電手續完成後，台南市政府始
      派員點交，在點交之前，自應由負責施工之原告依民法第
      373條、374條危險負擔之規定，就路燈、號誌遭竊或破壞
      ，承擔損失。
    4.依台南市政府於98年5月21日回覆鈞院南市工土字第
      09800450720號函資料，可知號誌電纜失竊應由亦慶公司
      或承包商即原告負責，完全與被告無涉：台南市政府委託
      之高捷工程顧問有限公司於97年1月8日發函給亦慶公司之
      「台南市和順寮農場區段徵收公共工程保固檢查標準及處
      置原則」「6、路燈纜線遺失重建責任歸屬及執行方案。
      標的工程由於台電供電時程未能配合完工驗收，迄未辦理
      路燈供電申請，亦慶公司出具有俟後負責供電申請保證切
      結，未正式點交使用單位接管，爰纜線遺失責任仍歸屬亦
      慶公司，惟亦慶公司迄不認同。建議處置原則如下：1、
      請亦慶公司依原設計內容重新施工後，報請會同使用單位
      查驗之。2、亦慶公司倘未於規定期間內完成重建時，考
      量本區開發狀況及日後設備維護安全，必要時核扣保固金
      為重置費用俟社區發展達一定規模再行發包施工修復之。
      」（此有台南市政府98年5月21日回覆給鈞院南市工土字
      第09800450720號函之附件3可稽，被證15號）等語，台南
      市政府工務局據此發文給亦慶公司表示：「請亦慶營造有
      限公司善盡旨揭工程合約保固責任，參酌高捷工程顧問有
      限公司上開函送之保固檢察表準及處置原則，自行檢查儘
      速修復屬保固責任損壞部分，修復完畢後再請高捷工程顧
      問有限公司查核，經核無誤後邀接管單位會勘接管，查核
      過程若有其他爭議再行提出，否則將延誤保固金之退還。
      」（此有台南市政府98年5月21日回覆給鈞院南市工土字
      第09800450720號函之附件4可稽，被證16號），足證，因
      台南市政府確實未正式接管，故應由施作單位負危險負擔
      之責，台南市政府只有針對亦慶公司，亦慶公司之「路燈
      及號誌」承包商就是原告，故「路燈及號誌」之電纜失竊
      發生在台南市政府接管前，自應由原告負危險負擔之責，
      至為灼然。退萬步言之，縱非原告負責，亦應由亦慶公司
      負責，再怎樣都不是由被告負責出資修復，原告讓完全不
      清楚狀況之被告簽立估價單，就要將台南市政府與亦慶公
      司間、亦慶公司與承包商即原告間之路燈電纜失竊之損失
      危險責任完全轉價給被告，實在毫無道理可言。
（四）關於抵銷部分：
    1.原告施作「路燈、號誌工程」，已超領工程款：
      被告、林武慶、黃義明、黃國禎等四位股東以亦慶營造有
      限公司名義向台南市政府承攬之「和順寮農場土地重劃工
      程」（以下簡稱「和順寮工程」），經四位股東協議，被
      告原得以承做「路燈、號誌工程」，但被告並未承做，而
      將系爭工程介紹轉由原告承做，原告應按其所領工程款
      21.92％給付被告，做為介紹費，原告與亦慶公司簽立工
      程合約（參見被證1號）。嗣原告主張依工程合約第8條向
      亦慶公司請領保留款，但亦慶公司向台南市政府請領時，
      因原告並未完成「路燈工程」送電之施工及台南市政府之
      接管手續，故台南市政府要求出具切結責任並扣留3％保
      固金始願發放工程保留款，後經原告與亦慶公司於94年5
      月9日補辦切結書，台南市○○於○路燈、號誌工程」保
      留款中扣留3％保固金約計90餘萬元後發放「路燈、號誌
      工程」其餘之保留款。原告於請領保留款時因資金需求經
      協議同意扣留「路燈、號誌工程」保固金計30萬元，後因
      會帳計算錯誤，亦慶公司未實際扣留該保固金計30萬元，
      此有亦慶公司會帳單可稽（被證4號）且原告超領工程款
      計797,216元，此有超領工程款計算表可證（被證5號）。
      原告合計超領該保固扣留款30萬元及超領工程款計
      797,216元，合計超領工程款計1,097,216元，後經亦慶公
      司工地主任陳仁亮、工程款發放協議見證人郭仲進、工程
      款會帳人何昌龍多次向原告催討，然原告皆稱已有保留款
      扣留於亦慶公司，且口頭保證會負起保固責任等推諉之詞
      ，而致原告已領回全部之「路燈、號誌工程」工程款，且
      未扣留任何保固款並超領工程款計797,216元。
    2.原告施作「路燈、號誌工程」，實際應將工程款75.08％
      以外之款項交給被告：
      (1)證人乙○○於98年4月21日證稱：「（法官問：（提示
        被證九）是否看過此明細表、工程款請領明細表？）第
        一張明細表是今天第一次看到，後面的工程款請領明細
        表是我作的」、「（法官問：為何在請款時只可以請領
        工程款的75.08％？）我不清楚，是被告叫我如此製作
        」、「（法官問：是否知道這筆工程款是原告及亦慶公
        司之間的工程款）知道。是被告要我這樣子做的」、「
        （法官問：是否知悉被告與原告間就工程合約是否有介
        紹費約定？）時間已久，但印象中好像有。是被告要我
        製作工程請領明細表時告訴我的，佣金多少我忘記了」
        ，足證，兩造確有佣金約定。且就證人之證述，原告表
        示：「我們是下包，帳都是被告製作。請款時我都只領
        到75.08％」、「（法官問：開給亦慶公司的發票是足
        額或是75.08％？）都是被告說開多少就多少，工程款
        只要拿回75.08％就好了。對證人所證述沒有意見」、
        「（法官問：自74至76期所領工程款是75.08％或全額
        ？）自73期後金額就亂掉了，74至76期我也是領75.08
        ％。」，足證，原告自認開足額發票，且實際領款僅為
        75.08％。
      (2)原告所領取之款項顯然超過工程款75.08％，超過部分
        達797,422元：
        原告施作之「路燈」及「號誌」工程，經台南市政府結
        算工程金額分別為25,258,346元及2,977,366元，總計
        28,235,711元，原告亦自認實際領款僅為75.08％，已
        如前述，則原告領取之工程款應為21,199,372元（計算
        式28,235,711元×75.08％＝21,199,372元），然原告
        領取之工程款24,528,272元，此有原告蓋章確認之請款
        回條單影本及訴外人亦慶公司開立支票影本可稽（被證
        13號），足證，原告所領取之款項顯然超過工程款
        75.08％，達797,422元（計算式：原告已領取之工程款
        24,528,272元－21,199,372元＝797,422元），此部分
        之款項，原告既已經領取，就應該即時支付給被告丙○○，但原告卻遲未支付給被告，卻要求被告付本件款項
        ，縱認告有付款義務，被告主張抵銷。
    3.縱認被告應負給付款項之責，因原告尚積欠被告介紹費此
      件工程款之介紹費5,420,260元未付，被告主張抵銷：
      被告介紹由原告承做之「路燈、號誌工程」，依原告與被
      告協議，原告應於每期向亦慶公司請領工程款，除先扣除
      應給亦慶公司全部工程款3％管理費外，並應給付被告全
      部工程款21.92％之介紹費，原告實領工程款75.08％。原
      告自和順寮工程第55期起至第73期止皆按照協議於請領工
      程款後，將被告丙○○21.92％介紹費部分交與被告，詳
      見會計乙○○所製作如被證9號之每其工程款計算表，且
      其中（a）「58期」付款700,000元（b）「60期」付款
      194,561元、（c）「62期」付款61,095元，有丙○○台南
      市第五信用合作社存摺影本可稽（被證12號），可證明原
      告確實將工程款21.92％款項，匯款交付給被告。並於73
      期經由周明興會帳結清至73期止，已給付完畢，有訴外人
      甲○○製作之會帳表一份可稽（被證10號）。原告自74
      期以後，至全部工程款領取完畢，違背協議未將21.92％
      介紹費交付被告，共計達542萬260元，有明細表一份可稽
      （被證11號），被告主張抵銷。
（五）爰聲明：
    1.原告之訴駁回。
    2.訴訟費用由原告負擔。
三、得心證之理由：
    本件兩造所爭執之處，應在於：1.被告於97年3月4日在原告
    提出附件一估價單上簽名，是與原告訂立另一承攬契約？或
    是被告基於是亦慶公司股東，基於協助亦慶公司立場，代亦
    慶公司支付前開亦慶公司與原告間90年5月4日訂立之「台南
    市和順寮農場區段徵收公共工程路燈、交通號誌工程」工程
    款？2.被告以「原告刻意誤導被告『訴外人亦慶公司不付工
    程款，並刻意隱瞞切結書之事』，使被告陷於錯誤及被詐欺
    ，而為訴外人亦慶公司代墊款項」，而撤銷付款之意思表示
    是否有理由？3.被告以原告和亦慶公司間90年5月4日訂立之
    「台南市和順寮農場區段徵收公共工程路燈、交通號誌工程
    」，未完成工程及保固工程，是否有理由？4.被告主張被告
    尚積欠其介紹費5,420,260元、797,422元未付及溢領工程款
    797,216元，以此債權抵銷系爭工程款債權是否有理由？經
    查：
（一）原告主張被告於97年3月4日在原告提出附件一估價單上簽
      名、工程名稱「和順寮農場區段徵收公共工程路燈工程」
      ，工程總價2,500,000元，之後因施工必要，追加250Ｗ安
      定器內藏式鈉氣燈具及燈泡30組計258,000元，被告已付
      400,000元，另交付發票日97年9月15日面額800,000元之
      支付，但因存款不足退票，上開工程款尚有2,358,000元
      未清償等情，此為兩造所不爭執，並有被告簽名之東展電
      業工程行估價單、追加工程之統一發票、支票暨其退票理
      由單文在卷足憑（見本院97年度司促字第43657號卷），
      上開事實可信為真正。
（二）被告於97年3月4日在原告提出系爭估價單上簽名，是與原
      告訂立另一承攬契約？或是被告基於是亦慶公司股東，基
      於協助亦慶公司立場，代亦慶公司支付前開亦慶公司與原
      告間90年5月4日訂立之「台南市和順寮農場區段徵收公共
      工程路燈、交通號誌工程」工程款？經查：
    1.按債權債務之主體應以締結契約之當事人為準，故凡契約
      上所載明之債權人，不問其實際情形如何，對於債務人當
      然得行使契約上之權利（最高法院43年台上字第99號判例
      參照）。查本件被告雖辯稱其係依股東協議處理未完成工
      程，以及誤以亦慶公司有付款義務，而代墊款項，其於嗣
      後已經撤銷該錯誤、受詐欺之意思表示云云。惟承攬契約
      為諾成契約，並不以訂立書面為必要，則兩造就系爭工程
      部分雖未訂立書面合約書，然被告既在系爭工程估價單上
      簽署其姓名，而非以亦慶公司名義為之；且於系爭工程完
      工後，並以個人名義簽發支票交付原告，足認兩造間已有
      承攬系爭工程之合意，而原告為系爭契約之定作人，而被
      告為定作人，堪予認定。被告雖謂係依股東協議處理，惟
      契約僅於當事人間發生債之效力，其債權債務之主體，以
      締結契約之當事人為準，應由各該當事人行使契約上之權
      利或負擔其義務，被告既為系爭契約之定作人，其對外權
      利義務之行使，自不受被告與亦慶公司間內部關係之影響
      。
    2.再者，依卷附系爭估價單與系爭和順寮工程承攬合約書及
      工程明細表（見本院卷第17頁至23頁）之記載，系爭和順
      寮工程承攬合約書係由亦慶公司與原告所訂立；而原告出
      具之系爭估價單，其業主名稱記載為丙○○，且被告丙○○亦於估價單上簽署其姓名。從系爭估價單與系爭和順寮
      工程承攬合約書業主欄位之記載，一為亦慶公司，一為黃
      慶郎，足見，此二承攬契約之定作人並不相同。又倘係就
      原未完成之工程施工，或就已完工之工程為保固，均應由
      系爭和順寮工程之定作人即亦慶公司之名義向原告請求，
      縱原告係被告邀請而來，亦非以被告名義向原告請求。從
      而，此二契約並非相同，至為明顯。此外，自二者工程項
      目以觀，系爭和順寮工程為一新建工程，而系爭工程之項
      目即載明係修復工程（含全區檢修送電）以及購置PVC電
      纜11,000公尺、40處總開關箱，二者明顯不同；再從二者
      稅金給付方式觀之，系爭和順寮工程未含5％營業稅，而
      系爭工程則含5％營業稅（即營業稅250,000元，見系爭估
      價單項目10），亦可比較出二者之差異。
    3.據上，原告主張被告於97年3月4日在原告提出估價單上簽
      名，應是與原告訂立另一承攬契約乙節，實屬有據；被告
      辯稱因其是亦慶公司股東，基於協助公司立場，代為支付
      前開工程款云云，即難採信。
（三）被告以「原告刻意誤導被告『訴外人亦慶公司不付工程款
      ，並刻意隱瞞切結書之事』，使被告陷於錯誤及被詐欺，
      而為訴外人亦慶公司代墊款項」，而撤銷付款之意思表示
      是否有理由？
    1.按被詐欺而為意思表示者，依民法第九十二條第一項之規
      定，表意人固得撤銷其意思表示，惟主張被詐欺而為表示
      之當事人，應就此項事實負舉證之責任（參見最高法院44
      年台上字第75號判例）；所謂詐欺，係指欲使相對人陷於
      錯誤，故意示以不實之事，令其因錯誤而為意思表示者而
      言（參見最高法院56年台上字第3380號判例）。
    2.被告雖辯稱：原告刻意誤導被告「訴外人亦慶公司不付工
      程款，並刻意隱瞞切結書之事」，使被告陷於錯誤及被詐
      欺云云，然為原告所否認，依前揭判例之意旨，自應由被
      詐欺及陷於錯誤之人即被告就由被詐欺及陷於錯誤之事實
      負舉證之責任。查證人即亦慶公司法定代理人丁○○到庭
      證稱：「我是亦慶營造有限公司的負責人，公司的工程由
      我負責。……這個工程我是借牌給四個人，包括被告丙○○是其中股東之一，實際上負責進場施工有分階段，最後
      要驗收前及領保固金修復時是由被告負責，其他三個股東
      都倒閉，無力收尾。驗收及領保固金前實際施作也是被告
      丙○○負責。原告來施作工程是被告找來的，我只負責訂
      合約，工程款我是聽那四個股東在發放，…。（問：提示
      被證二切結書，是否見過？是原告出具給誰的？看過，原
      告向我們切結，我們再立一張切結書給市政府，我確實有
      看過這張文書，但是誰拿給我的我不記得了。（問：94年
      5月9日拿到切結書時原告是否已完成工程了？）是的。已
      將工程交給我們了。（問：該工程是否發生路燈失竊的情
      形？）是的，有部分電線及路燈被竊。（問：若依你與原
      告的合約，被竊的部分由誰負責？）原則上是由業主台南
      市政府負責，若市政府不負責，就是亦慶營造負責。（問
      ：原告的工程款是如何支付？）亦慶營造只賺3%的管理費
      ，剩下工程款的支付都是聽四個股東的指示，指示如何發
      放就如何發放。本工程是丙○○指示我發放，發的金額是
      每期估驗後以開進來的發票支付，後來其他股東倒閉後，
      最後的兩三期就亂掉了，因為被告找了個金主進來收尾，
      金額就不是按發票上金額支付了。」（見本院卷第138、
      139頁）。是依證人之證詞，亦慶公司在系爭工程僅是借
      牌掛名，實際工程之施作、工程款之發放都由被告決定及
      負責，故亦慶公司是否付款予原告，以及原告有無簽立切
      結書予亦慶公司，被告當無不知之理。況在法律上，亦慶
      公司與被告，人格並非同一，被告簽立之切結書係提供給
      亦慶公司，係針對亦慶公司負責，而付款責任亦為亦慶公
      司而非被告，職是之故，原告簽立切結書，本無對被告說
      明之義務。因此，被告辯稱原告刻意誤導亦慶公司不付工
      程款及隱暪切結書等情，均非可採。
    3.此外，無法舉證原告有詐欺或使被告陷於錯誤。從而，被
      告辯稱原告有詐欺或使被告陷於錯誤之行為，乃撤銷付款
      之意思表示，並無理由。
（四）被告以原告和亦慶公司間90年5月4日訂立之「台南市和順
      寮農場區段徵收公共工程路燈、交通號誌工程」，未完成
      工程及保固工程，是否有理由？
      被告固辯稱：原告確實未完成「路燈工程」未完成工程及
      「路燈、號誌工程」保固工程云云，惟系爭契約與和順寮
      工程既然非屬同一契約，已如前述，則和順寮工程是否未
      完工或仍需保固，應為原告與亦慶公司間之權利義務關係
      ，顯然與被告無涉，縱被告所言屬實，亦應由亦慶公司向
      原告請求，而與兩造權利義務關係無涉。準此，被告上開
      抗辯，自不足採。
（五）被告主張被告尚積欠其介紹費5,420,260元、797,422元未
      付及溢領工程款797,216元，以此債權抵銷系爭工程款債
      權是否有理由？
    1.按當事人主張有利於己之事實者，就其事實有舉證之責任
      。但法律別有規定，或依其情形顯失公平者，不在此限。
      民事訴訟法第277條，定有明文。民事訴訟如係由原告主
      張權利者，應先由原告負舉證之責，若原告先不能舉證，
      以證實自己主張之事實為真實，則被告就其抗辯事實即令
      不能舉證，或其所舉證據尚有疵累，亦應駁回原告之請求
      ，最高法院17年上字第917號判例參照。
    2.次按二人互負債務，而其給付種類相同，並均屆清償期，
      各得以其債務，與他方之債務，互為抵銷。民法第334條
      第1項前段固定有明文。被告主張原告尚積欠其介紹費
      5,420,260元、797,422元未付，且溢領工程款797,216元
      ，主張應予抵銷一節，惟為原告所否認。經查：
      (1)被告固提出台南市政府營繕工程結算明細表、東展『路
        燈、號誌工程』總結算各一紙（見本院卷第35頁至36頁
        ），而以原告應可領取工程款、稅金合計21,829,578元
        ，原告竟領取22,626,794元，因此稱原告溢領工程款
        797,216元云云，然為原告所否認。查上開營繕工程結
        算明細表係亦慶公司與台南市政府就台南市和順寮農場
        區段徵收公共工程所為之結算，原告就系爭工程係向亦
        慶公司承攬，並非向被告承攬甚明；姑不論被告據以認
        定原告有超領工程款之東展『路燈、號誌工程』總結算
        之計算書一紙是否真實可信，基於債權債務之主體應以
        締結契約之當事人為準，縱認為原告公司確有超領工程
        款797,216 元乙事，其權利義務關係亦應僅存在於亦慶
        公司與原告間，而與被告無涉，從而，被告主張原告超
        領工程款797,216元，以及其得據以主張抵銷云云，即
        顯無理由。
      (2)被告辯稱原告尚積欠其介紹費5,420,260元、797,422元
        未付，並提出「東展73期前已請」請款資料計算書一紙
        、證人乙○○所製作之明細表三紙（見本院卷第42頁至
        46 頁）為憑，而原告則否認與被告間有介紹費之約定
        。經查：
        證人乙○○即亦慶公司前職員證稱：「（問：提示被
          證九，是否看過此明細表、工程款請領明細表？）第
          一張明細表（即「東展73期前已請」請款資料計算書
          ）是今天第一次看到，後面的工程款請領明細表是我
          作的」…「（問：受誰指示製作工程請領明細表？「
          被告黃先生」、「（問：為何在請款時只可以請領工
          程款的75.08％？）我不清楚，是被告叫我如此製作
          」、「（問：其餘21.92％、3％是由何人所得是否知
          悉？）不記得。我只是作帳，事實上工程款如何支付
          我不知道，我只負責將工程款計算出來，及計算
          75.08％，我不曉得這些數額代表的意思」、「（問
          ：是否知道這筆工程款是原告及亦慶公司之間的工程
          款）知道。是被告要我這樣子做的」…「（問：是否
          知悉被告與原告間就工程合約是否有介紹費約定？）
          時間已久，但印象中好像有。是被告要我製作工程請
          領明細表時告訴我的，佣金多少我忘記了」等語。由
          證人乙○○之證詞可知，上開工程款請領明細表僅本
          院卷第43、44頁二紙為乙○○所製作，且雖由乙○○
          所製作，但就工程款如何支付、何以有75.08％工程
          款項單獨列出，該數額所代表之意思為何，乙○○均
          毫無所悉，全係遵照被告之指示所製作，並非證人陳
          春李依其檢視各會計憑證所製作之憑證，其真實性已
          非無疑。
        被告另提出稱是甲○○所製作之工程款明細表（見本
          院卷第46頁），足資證明兩造有介紹費之約定，然為
          原告所否認。查上揭工程款明細表雖載有東展付黃進
          郎565,822之記載，然上揭明細表是否甲○○製作？
          記載「東展付丙○○565,822」是何意？均不得而知
          。被告雖聲請傳訊證人甲○○，然甲○○迄今遷移不
          明，無法到庭，雖被告表明可以偕同到庭，然歷經兩
          次庭期證人甲○○均無法到庭，是尚不足證明被告之
          抗辯為真實。
        被告另提出、「東展73期前已請」、69-73期請款資料
          計算書（見本院卷第42、45頁），均無製作人之署名
          ，真實性本有疑義，縱有記載75.08％，惟該數額之
          工程款代表何意，均不得而知，該記載實不足以證明
          兩造間有介紹費之約定。
      (3)又被告雖辯稱原告自和順寮工程第55期起至第73期止皆
        按照協議於請領工程款後，將21.92％介紹費部分交付
        被告，並有丙○○台南市第五信用合作社存摺影本可證
        明原告確實將工程款21.92％款項，匯款交付給被告云
        云。然查，本件工程係被告介紹原告予亦慶公司，現今
        社會金錢往來於商界而言，並非罕見。被告固提出三筆
        資金係由原告匯款至丙○○台南市第五信用合作社帳戶
        中，惟資金往來其原因所在多有，在高達數十期之付款
        期數中，實難僅憑三筆匯款，即遽為認定兩造間有介紹
        費之約定。況且，依被告所述，該三筆資金係支付：「
        58期」付款700,000元、「60期」付款194,561元、「62
        期」付款61,095元云云，惟依被告提出之「東展73期前
        已領請款資料計算書」（見本院卷第42頁）所示，第58
        期、60期、62期，原告可領之金額分別為1,664,220 元
        、421,953元、466,155元，上開金額倘依據被告所稱之
        介紹費21.92％計算，其數額應分別為：364,797元（元
        以下，四捨五入）、92,492元、102,181元，顯然與被
        告提出之三筆匯款金額不符，則上開三筆匯款，是否確
        為原告交付被告之介紹費，即非無遺。再者，證人乙○○所製作之請款明細表（本院卷第43、44頁）、「東展
        73 期前已請」請款資料計算書（本院卷第42頁）、69-
        73 期請款資料（本院卷第45頁）均無法證明兩造有介
        紹費之約定，已如前述，足證，被告辯稱對原告尚有介
        紹費5,420,260元、797,422元之債權，實屬無據。
    3.綜上，被告辯稱對原告有介紹費及溢領工程款之債權，並
      無理由，又按當事人主張於己有利之事實者，就其事實有
      舉證之責任，已如前述，被告就其主張之對原告有介紹費
      5,420,260元、797,422元及溢領工程款797, 216元債權存
      在，未能舉證以實其說，其主張抵銷云云自無可採。
四、綜上所述，原告本於契約之法律關係，請求被告應給付工程
    款2,358,000元，及自支付命令繕本送達翌日起即97年12月4
    日至清償日止，按週年利率百分之五加計法定遲延利息，為
    有理由，應予准許。
五、按法院為終局判決時，應依職權為訴訟費用之裁判，民事訴
    訟法第87條第1項定有明文。本件訴訟費即裁判費確定為
    24,364元（即第一審裁判費），爰依職權命應由被告負擔。
六、又原告陳明願供擔保以代釋明，請求宣告假執行，核無不合
    ，爰酌定相當擔保金額，併准許之。本院並依職權宣告被告
    預供擔保得免為假執行。
七、本件為判決之基礎已臻明確，兩造其餘之陳述及所提其他證
    據，經本院斟酌後，認為均於判決之結果無影響，自無庸逐
    一論述，併此敘明。
八、結論：本件原告之訴為有理由，依民事訴訟法第78條、第87
    條第1項、第390條第2項、第392條第2項，判決如主文。
中    華    民    國    99    年    2     月    4     日
                  民事第二庭    法  官  張麗娟
以上正本係照原本作成。
如對本判決上訴，須於判決送達後20日內向本院提出上訴狀。
中    華    民    國    99    年    2     月    4     日
                                書記官  楊宗倫

司法院資訊處製作；財團法人民間司法改革基金會備份。
